臺灣高等法院民事判決　　　　　　　　　　　　　　　九十二年度上字第九四七號
　　變更之訴原告　甲○○
　　訴訟代理人　　吳仲立律師
　　變更之訴被告　乙○○
右當事人間請求不動產所有權移轉登記事件，上訴人對於中華民國九十二年七月二十
五日臺灣臺北地方法院九十二年度訴字第二○九九號第一審判決提起上訴，並為訴之
變更，本院於九十三年六月二十三日辯論終結，判決如左：
    主      文
變更之訴被告應將坐落臺北市○○區○○段四小段一八一地號土地、地目建、面積四
千零六十五平方公尺、所有權持分一百四十分之一，暨其上建物即建號一一五四號、
門牌號碼臺北市○○○路○段二九五巷六弄十二號、鋼筋混凝土造、建物層次一層、
面積八十一點零二平方公尺，附屬建物（平台）面積九點一四平方公尺之建物所有權
全部移轉登記予變更之訴原告。
變更之訴之訴訟費用由變更之訴被告負擔。
    事實及理由
壹、程序方面：
一、變更之訴被告經合法送達，未於言詞辯論期日到場，核無民事訴訟法第三百八十
    六條所列各款情形，爰依上訴人之聲請，由其一造辯論而為判決。
二、按訴之變更或追加，非經他造同意，不得為之；但請求之基礎事實同一者，不在
    此限，民事訴訟法第四百四十六條第一項、第二百五十五條第一項第二款分別訂
    有明文。查變更之訴原告於原審起訴時，原係依據信託之法律關係，請求變更之
    訴被告應將門牌號碼臺北市○○○路○段二九五巷六弄十二號房屋所有權全部，
    及其基地即坐落臺北市○○段○○段一八一、一八二、一八三地號土地 (現均合
    併為一八一地號 )、面積四千零六十五平方公尺、持分一百四十分之一之土地（
    下稱系爭不動產）所有權移轉登記予變更之訴原告，嗣於本院審理時，改依借名
    契約之法律關係而為請求，核屬訴之變更，因其前後之主張，均係本於兩造於民
    國七十八年七月七日所簽訂之不動產信託登記協議書（下稱系爭協議書）而為請
    求，即請求之基礎事實同一，揆之前開法文規定，尚無不合，應予准許。
三、又按當事人在第二審程序為訴之變更應准許者，其原訴因訴之變更而視為撤回，
    第一審原訴之訴訟繫屬應因訴之變更而消滅，亦即第一審就原訴所為之裁判，因
    第二審訴訟之變更而失其效力，第二審法院對之不得為廢棄或維持之判決 (最高
    法院六十六年台上字第三三二Ｏ號判例參照 )。從而，變更之訴原告聲明請求廢
    棄原判決，並無必要。
貳、實體方面：
一、變更之訴原告主張：伊與變更之訴被告前於七十八年七月七日簽訂系爭協議書，
    雙方約定就伊出資購買系爭不動產之國宅，委由變更之訴被告以其名義辦理不動
    產所有權移轉登記；嗣變更之訴被告分別於七十九年五月二十二日、八十二年六
    月四日，完成系爭不動產之所有權登記，因伊當時不具國宅承購資格，故暫時以
    變更之訴被告之名義承買，今政府為刺激不動產買賣景氣，針對國民住宅條例第
    十九條條文進行部分修正，自九十一年十二月十一日後，只要承購人居住滿一年
    ，即可將住宅及基地出售、贈與或交換，無須再經主管機關同意，幾與一般住宅
    之交易無異，則伊就系爭不動產不能為所有權移轉登記之原因已除去，爰以九十
    三年五月十九日上訴理由續(二)狀繕本之送達作為終止兩造間借名契約之意思表示
    ，故伊訴請變更之訴被告辦理所有權移轉登記，自屬有理由等語。
二、變更之訴被告未於言詞辯論期日到場，亦未提出任何書狀為聲明或陳述。
三、原審為變更之訴原告敗訴之判決，變更之訴原告不服，提起上訴，其於本院上訴
    聲明 (即變更之訴聲明 )：(一)原判決廢棄。(二)變更之訴被告應將坐落臺北市○○
    區○○段四小段一八一地號土地、地目建、面積四千零六十五平方公尺、所有權
    持分一百四十分之一，暨其上建物即建號一一五四號、門牌號臺北市○○○路○
    段二九五巷六弄十二號、鋼筋混凝土造、建物層次一層、面積八十一點二平方公
    尺，附屬建物（平台）面積九點一四平方公尺之建物所有權全部移轉登記予變更
    之訴原告。
四、按信託契約之受託人不僅就信託財產承受權利人之名義，且須就信託財產，依信
    託契約所定內容為積極的管理或處分始足當之；並非將自己之財產，以他人名義
    登記時，雙方之間當然即有信託關係存在（參見最高法院九十一年度台上字第一
    八七一號判決要旨）。經查：
  (一)變更之訴原告主張系爭不動產係屬國民住宅，兩造於七十八年七月七日簽訂系爭
    協議書，約定就變更之訴原告出資購買之系爭不動產委由變更之訴被告以其名義
    辦理所有權移轉登記，嗣變更之訴被告分別於七十九年五月二十二日、八十二年
    六月四日，完成系爭不動產之建物、土地所有權登記等情，業據其提出系爭協議
    書、建物暨土地登記謄本、台北市政府出售國民住宅繳款通知書等影本為證（見
    原審卷第八頁至十四頁），堪信變更之訴原告此部分之主張為真正；且證人即系
    爭協議書之見證人張義權於本院結證稱：伊當初是從事代書工作，因為一方向另
    一方購買國宅，可是因為當時法令之限制，無法馬上辦理過戶，所以雙方先簽訂
    系爭協議書；系爭國宅原是眷村改建，被上訴人為原住戶，可獲配售一戶，但是
    因為被上訴人年紀大了，無力繳交差額，所以等於是由變更之訴原告向變更之訴
    被告購買權利；當時兩造是親自到伊事務所簽署系爭協議書，該協議書之內容是
    兩造討論出來的結果，伊再以中文打字機繕打後交由雙方簽名，當時變更之訴被
    告雖然年紀大了，可是他的意志應該都清楚，因為他的言談舉止都正常簽名，也
    是他親自簽名等語（見本院卷(二)第十六頁至十七頁），可見系爭不動產之國宅在
    形式上雖由臺北市政府於七十八年七月間出售予變更之訴被告，並登記為變更之
    訴被告之名義，惟實際上係由變更之訴原告出資購買，至為灼明。
  (二)又兩造於系爭協議書第五條約定，系爭不動產之管理、使用、收益均由變更之訴
    原告為之，變更之訴被告不得干涉；而變更之訴原告為牧師，事實上系爭不動產
    係借給教會作為活動場所之情，亦有變更之訴原告提出之牧師證書、八十五年四
    月七日都市人工作群基金會松山會所週報第三Ｏ四期等影本在卷可參（見本院卷
    (二)第二五頁至二七頁），是以兩造簽訂之協議書雖載明以信託方式辦理不動產所
    有權移轉登記，惟實際上變更之訴被告自始未負管理、處分之權利義務，系爭不
    動產之管理、使用、處分悉由變更之訴原告自行辦理，揆諸首開說明，自與一般
    信託契約之要件不符。勾稽兩造簽訂系爭協議書之真意，係約定變更之訴原告將
    其出資買受之系爭不動產，委由有承購國宅資格之變更之訴被告以其名義辦理土
    地及建物之所有權登記，俟變更之訴被告承買系爭不動產之國宅後，再移轉所有
    權登記予變更之訴原告，而管理、使用、處分權自始仍屬於變更之訴原告所有之
    無名契約，是兩造間所成立之法律關係，應屬借名契約。核借名契約係著重在當
    事人間之信任關係，性質與委任契約類雷同，應類推適用委任關係終止、消滅之
    規定；亦不因系爭協議書之名稱為信託登記協議書，而影響該借名契約終止或消
    滅與否之判斷，變更之訴原告自非不得終止兩間借名契約之法律關係。
五、次按政府直接興建之國民住宅，其承購人居住滿一年後，得將該住宅及基地出售
    、出典、贈與或交換，九十一年十二月十一日修訂之國民住宅條例第十九條第一
    項前段定有明文；而該條文內容已刪除舊法上明定國民住宅之處分須得該管國民
    立法理由在於：「(一)活絡房地產買賣景氣，振興經濟。(二)解決目前部分國民住宅
    因重重限制承購人資格，而導致滯銷窘境。(三)順應時空背景轉換，滿足目前無屋
    者購屋的選擇與權利。(四)回歸市場經濟。(五)本條文規定國宅原承購人於承購國宅
    後，不得立即轉讓，須至少等二年的期限，同時，其承受人的條件資格也有所限
    制。如此不僅使國宅原承購人之財產權處分受到限制，造成國宅轉讓不易，亦導
    致無承購國宅資格者無法購買二手國宅，因此，為免除國宅交易受到不當的限制
    ，同時進一步開放國宅自由買賣，修正本條。」等語，是以現今國民住宅之買賣
    ，毋庸再徵得國民住宅主管機關之同意。查系爭不動產於七十八年四月二十五日
    建築完成，變更之訴被告分別於七十九年五月二十二日、八十二年六月四日，辦
    畢系爭不動產之建物、土地所有權登記，並於七十九年三月二十四日遷入居住，
    謄本及變更之訴被告
    (二)第二四頁 )，顯見變更之訴被告已居住於系爭不動產之國宅滿一年，符合九十
    一年十二月十一日修訂之國民住宅條例第十九條第一項前段規定之移轉要件；變
    更之訴原告復以九十三年五月十九日上訴理由續(二)狀繕本之送達，作為其終止兩
    造間借名契約法律關係之意思表示，並已發生送達之效力，則兩造間借名契約之
    委任關係即已終止，變更之訴原告請求變更之訴被告將系爭不動產所有權移轉登
    記予變更之訴原告，自屬有據。
六、綜上所述，變更之訴原告終止兩造間借名契約之法律關係，請求變更之訴被告將
    系爭不動產之所有權移轉登記予變更之訴原告，即有理由，應予准許，爰判決如
    主文。
七、本件為判決基礎之事證已臻明確，本院經逐一審酌兩造所提其餘攻擊、防禦方法
    ，均與前開論斷結果無礙，爰不再一一論述，併此敘明。
八、據上論結，本件變更之訴為有理由，依民事訴訟法第四百六十三條、第三百八十
    五條第一項前段、第七十八條，判決如主文。
中　　　華　　　民　　　國　　九十三　　年　　　七　　　月　　  六　  　日
                              民事第十二庭
                                  審判長法　官　阮　富　枝
                                        法　官　黃　豐　澤
                                        法　官　吳　麗　惠
正本係照原本作成。
變更之訴被告如不服本判決，應於收受送達後二十日內向本院提出上訴書狀，其未表
明上訴理由者，應於提出上訴後二十日內向本院補提理由書狀（均須按他造當事人之
人數附繕本）上訴時應提出委任律師或具有律師資格之人之委任狀；委任有律師資格
者，另應附具律師資格證書及釋明委任人與受任人有民事訴訟法第四百六十六條之一
第一項但書或第二項（詳附註）所定關係之釋明文書影本。
中　　　華　　　民　　　國　　九十三　　年　　　七　　　月　　十二  　　日
　　　　　　　　　　　　　　　　　　　　書記官　陶　美　玲
附註：
民事訴訟法第四百六十六條之一（第一項、第二項）：
對於第二審判決上訴，上訴人應委任律師為訴訟代理人。但上訴人或其他法定代理人
具有律師資格者，不在此限。
上訴人之配偶、三親等內之血親、二親等內之姻親，或上訴人為法人、中央或地方機
關時，其所屬專任人員具有律師資格並經法院認為適當者，亦得為第三審訴訟代理人
。
